臺灣高等法院民事判決
110年度家上字第216號
上  訴  人  林芳玉  
訴訟代理人  李亢和律師
被 上訴 人  宋浚瑞 

上列當事人間請求離婚事件，上訴人對於中華民國110年8月26日
臺灣基隆地方法院110年度婚字第4號第一審判決提起上訴，本院
於111年3月2日言詞辯論終結，判決如下：
    主  文
上訴駁回。
第二審訴訟費用由上訴人負擔。
    事實及理由
一、被上訴人主張：兩造於民國103年2月23日登記結婚，婚後同
    住上訴人基隆市○○區○○街000巷00號0樓住處（下稱基隆住處
    ）。伊之經濟能力於婚前婚後雖遠不及上訴人，然並非懶散
    之人，每月收入約新臺幣（下同）4萬元，至少給付上訴人1
    萬元以分攤家用，有時亦餽贈上訴人心儀之物品，盡力滿足
    上訴人之需求，惟仍遭上訴人鄙夷、嫌棄，不斷以他人之收
    入及家庭費用負擔情形，貶低伊對兩造婚姻之付出，甚至指
    責伊客家族群為吝嗇之種族。嗣兩造於108年6月28日因家庭
    生活費用爆發嚴重衝突，上訴人竟無視伊之感受，以極端激
    烈、情緒化及不堪入目之言詞，辱罵伊為媽寶、渣男等，貶
    抑伊之人格與尊嚴，抹滅伊對婚姻之貢獻，令伊痛心疾首，
    決意搬回桃園與父母同住。詎上訴人於兩造分居後，非但未
    嘗試修補修復感情，竟向伊表示非常滿意現狀，希望盡快辦
    理離婚手續，並向親友形塑伊不負責任之印象，要求伊給付
    300萬元即同意離婚，毫無維持婚姻之意願，以致兩造分居
    迄今。又兩造除於法庭訴訟之外，已不再見面，上訴人甚至
    在臉書任意張貼伊先前手術之私密照片，對伊毫不尊重，兩
    造婚姻關係已有難以回復之重大破綻等情。爰依民法第1052
    條第2項規定，求為判決准伊與上訴人離婚（原審為上訴人
    敗訴之判決，上訴人不服，提起上訴）。並於本院答辯聲明
    ：如主文所示。
二、上訴人則以：兩造婚後由伊主要負擔家庭生活費用，因伊財
    產花盡後，始向被上訴人要求每月分攤1、2萬元之家用。嗣
    兩造於108年6月28日因家庭生活費用發生嚴重衝突後，被上
    訴人即在簡訊中要求離婚，因兩造已冷戰多時，被上訴人甚
    至向伊表示會努力給下一個女人幸福，讓伊備感委屈，伊才
    痛罵被上訴人為媽寶、渣男，伊事後已向被上訴人道歉，對
    於被上訴人之客家族群亦無偏見。被上訴人搬離基隆住處後
    ，性情大變，對伊百般挑剔，經伊多次以簡訊挽回，均遭被
    上訴人羞辱及冷漠回應，甚至與陌生女子出雙入對，而有婚
    內出軌之嫌。是縱認兩造婚姻已發生破綻，亦係因可歸責於
    被上訴人不願分攤家庭生活費用所致，被上訴人訴請離婚，
    並無理由等語，資為抗辯。並於本院上訴聲明：㈠原判決廢
    棄。㈡被上訴人在第一審之訴駁回。　　　　
三、查，兩造於103年2月23日結婚，婚後同住於上訴人基隆住處
    ，嗣被上訴人於108年6月28日搬離基隆住處，兩造分居迄今
    等情，有卷附戶籍謄本可稽（見原審卷第19頁），並為兩造
    所不爭執（見本院卷第78頁），堪信為真。
四、本件應審究者為被上訴人依民法第1052條第2項規定，訴請
    離婚，是否有據？茲論述如下：
㈠、按民法第1052條第2項所稱「有前項以外之重大事由，難以維
    持婚姻者」，係抽象的、概括的離婚事由，此乃緣於74年修
    正民法親屬編時，為因應實際需要，參酌各國立法例，導入
    破綻主義思想所增設。但其事由應由夫妻一方負責者，僅他
    方得請求離婚，是其所採者為消極破綻主義精神，非積極破
    綻主義。關於「難以維持婚姻之重大事由」，係以婚姻是否
    已生破綻而無回復之希望為其判斷之標準。而婚姻是否已生
    破綻無回復之希望，則應依客觀之標準，即難以維持婚姻之
    事實，是否已達於倘處於同一境況，任何人均將喪失維持婚
    姻意欲之程度而定。至於同條項但書所規定「難以維持婚姻
    之重大事由應由夫妻之一方負責者，僅他方得請求離婚」，
    乃因如肯定有責配偶之離婚請求，無異承認恣意離婚，破壞
    婚姻秩序，且有背於道義，尤其違反自己清白（clean-hand
    s）之法理，有欠公允，同時亦與國民之法感情及倫理觀念
    不合，因而採消極破綻主義。倘該重大事由，夫妻雙方均須
    負責時，應比較衡量雙方之有責程度，僅責任較輕之一方得
    向責任較重之他方請求離婚，如有責程度相同時，雙方均得
    請求離婚，始屬公允（最高法院94年度台上字第2059號民事
    判決意旨參照）。
㈡、經查：
　⒈上訴人從事不動產投資及公關顧問業務，被上訴人婚後則擔
    任汽車油品公司業務人員，上訴人於婚前婚後之經濟能力均
    優於被上訴人，因此兩造家庭生活費用，多由上訴人負擔，
    被上訴人則每月至少給付1萬元協助分攤家庭開銷等情，有
    卷附土地登記申請書、103至109年度綜合所得稅各類所得資
    料清單，及上訴人臉書截圖可稽（見本院卷第139-211頁、
    第333-357頁），且為兩造所自陳（見原審卷第13頁、本院
    卷第76頁）。惟兩造經常因家庭生活費用負擔問題發生爭執
    ，上訴人曾於108年1月22日以LINE對話訊息向被上訴人表示
    尚有帳單及費用未繳納，需要3萬元等語；經被上訴人回覆
    稱：「需要的話老公這邊可以跟公司預支一下讓妳應急先，
    先預支個25000到30000應該ok，要嗎？」，並表示：「老婆
    我幫你買便當回去好嗎？」、「老婆不用擔心你車子的維修
    費，過年這段時間我們要剩一點，加上三月的薪水，年後老
    公看能不能幫你出個三萬以上，減輕你的負擔，到時候看有
    多少就幫你出多少吧」、「保險也為妳買了，薪水也願意全
    繳上給妳了，這些如果不是保障，那要不要全部取消？」、
    「老婆把帳戶傳給我吧～以後我所有的薪水全部直接由公司
    匯給妳」、「我可以為了妳餓一整個月，這筆錢給妳，妳知
    道我下個月一毛不剩嗎？」；但遭上訴人回覆稱：「我的未
    來一點保障也沒有，任何人都沒有資格責怪我沒有安全感，
    我只求你給我一些實質的保障，讓我對未來有信心」等語，
    有卷附兩造108年1月23日LINE對話訊息可稽（見原審卷第38
    1-383頁、第21-25頁）。可見被上訴人之經濟能力雖不及上
    訴人，但仍盡力負擔家務，並以每月收入分攤家庭生活費用
    ，亦向上訴人表示願預支薪水為上訴人負擔汽車維修費用及
    生活開銷，及將薪資帳戶直接設定為上訴人之帳戶，以支應
    家庭生活費用，但仍遭上訴人否定，並責備被上訴人無法給
    與實質保障，已使兩造婚姻發生裂痕。
　⒉其次，上訴人不滿被上訴人因工作無法陪伴，賭氣表示不願
    意返回基隆住處，並且要求被上訴人離開基隆住處，否定被
    上訴人對於兩造婚姻之付出等情，業據被上訴人提出兩造LI
    NE對話訊息為證（見原審卷第354-365頁）。觀諸上訴人於
    對話中表示：「婚姻不幸福，我不想演戲」、「做我自己，
    為我自己而活」、「反正都是自己要照顧自己」、「你離開
    基隆，我就會回基隆了」、「該想清楚的人是你，你是混帳
    ，自私又無知，我受夠了，也不會再愛你了」、「我現在對
    你只剩下恨了」、「我再也不會相信你了，你對我的糟蹋與
    折磨，到此為止！」、「請你以後不要再碰我，我會比死難
    受」、「我們把離婚手續辦一辦吧！要找兩個證人」、「需
    要一起到戶政處登記而已」；經被上訴人溫言表示；「我一
    直都在妳身邊呵護妳，但是妳把我趕出門的，我要的只是一
    個真真的家，不管大風大浪，家裡應該是我們兩個人的避風
    港，不想再有誰不回家，或是誰被趕出門這種事，我不認為
    我的要求有問題」；但上訴人仍回稱：「我真的很喜歡目前
    的生活，兩個人不會更好，就回不去了」、「對不起，我真
    的沒有意願了」、「我和你在一起，真的不快樂」「我需要
    的是，是能實際幫我的」、「我一個人已經很辛苦了」等語
    （見原審卷第355-365頁）。可見上訴人因不滿被上訴人無
    法陪伴及給與安全感，逕以上訴人是混帳，自私又無知，兩
    造婚姻不幸福，盡快辦理離婚手續等言論，宣洩不滿之情緒
    ，更加消磨兩造感情基礎，而使兩造婚姻裂痕逐漸加深。
　⒊嗣兩造於108年6月28日因家庭生活費用爆發嚴重爭執，被上
    訴人已於LINE對話中向上訴人表示：「我的妥協已經讓妳可
    以完全不把我的感受當一回事了，對妳而言，我就必須理所
    當然的愛妳愛的很卑微才叫愛妳。最後我後悔的，這次我又
    習慣性的為妳當了傻子，本想開開心心帶妳出去約會，妳依
    然可以話鋒一轉忽然教訓起我，甚至用言語霸凌我，歧視我
    的種族，這些話妳習慣性的見人就說，我每個月都不知道要
    聽上好幾次，而我都還沒翻臉妳卻可以大發脾氣拍拍屁股走
    人？」、「而我呢？又一次告訴自己，算了，隔天我再委屈
    也想著為我們做點什麼，為了把車留給妳去運動，下著大雨
    ，我還寧願選擇騎機車出門，晚上還帶著安全帽穿著雨衣，
    像白痴一樣走在夜市裡排隊買妳朝思暮想的蛤蜊湯跟香腸，
    搞的全身濕鞋子濕，再狼狽也以為為了妳沒關係，而這時候
    的妳呢？開心跟別人吃著米其林餐廳？很高興妳這幾天玩的
    很愉快，至少不用像我一樣因為想著妳吃不好睡不好真的很
    痛苦，我就不打擾妳跟別人玩樂了，我們家裡還有父母需要
    人陪伴」，具體表明遭上訴人長期言語、情緒霸凌，及貶抑
    付出之不滿心情（見原審卷第27頁）。詎上訴人非但未加以
    安撫，反而回覆稱：「你就滾回去當你啃老的媽寶吧！我打
    從心底瞧不起你。反正沒有你，我沒有覺得有太大差別，因
    你平常付出本來就不多。你認為我對你講的實話是霸凌，而
    你平常對我講的話就不是霸凌？」、「這個禮拜，我自己也
    終於想通了，沒有你，我的日子真的過得更好！」、「沒有
    人叫你去夜市為我排隊買那些東西，我本來就值得吃得更好
    ，我那幾天，你買給我吃的東西，甚至連新鮮都說不上，更
    別說，我那刻對你買的東西，一點胃口都沒有」、「這個禮
    拜，我也終於明白，我不一定必須得愛你，不用愛你，我過
    得更開心。而我自己真的沒有想像中愛你，因為一整個禮拜
    沒有你，我根本就活得好好的」、「你沒養過家，還可以活
    得這麼理直氣壯，真是我見過臉皮最厚的男人了！」；甚至
    於109年6月29日對話中向被上訴人表示：「勸你多念點書吧
    ，無知到極點，你車上的錄音並不能代表什麼，只能代表你
    是誣告及多麼不可理喻，法官應會對你這渣男吐口水吧？哈
    哈...」等語(見原審卷第27-31頁)。可見上訴人並未理性妥
    善面對兩造關於家庭生活費用之衝突，而以激烈、情緒化之
    言詞，辱罵被上訴人為媽寶、渣男，譏笑被上訴人臉皮最厚
    ，嚴重貶抑被上訴人之人格與尊嚴，並蔑視被上訴人於夜市
    冒雨排隊購買上訴人喜愛食物之心情，而以金錢評價被上訴
    人對於兩造婚姻之貢獻程度，甚至表示沒有被上訴人亦活得
    很好，使被上訴人因此憤而離家別居迄今，已嚴重動搖兩造
    情感基礎，致兩造婚姻發生重大破綻。
　⒋佐以上訴人於108年6月低爭執時，曾向被上訴人表示客家人
    小氣、貪小便宜等語，業據證人即被上訴人之母饒淑琴於原
    審證述綦詳（見原審卷第115頁），足使具有客家血統之之
    被上訴人感受遭到上訴人之歧視。參以上訴人於兩造分居後
    ，再以簡訊臚列所謂「九大不負責任證明」予被上訴人，並
    將兩造爭執內容公諸於親友，且將多位親友回覆之私訊回傳
    予被上訴人觀覽等情，有卷附兩造LINE對話訊息可稽（見原
    審卷第35-43頁）。則上訴人於兩造分居後，不思與被上訴
    人有效溝通，竟以簡訊將兩造爭執內容公諸於世，更使被上
    訴人感到顏面盡失。惟被上訴人念及兩造多年感情，仍婉言
    向上訴人表示：「我真的買不起妳要的豪宅，如果妳還願意
    與我一起同甘共苦，我會萬般珍惜與感恩，既然妳以上面這
    些總總理由，不願意尊重，那就放過我們彼此吧」；上訴人
    竟回稱：「你願簽署300萬支付本票，我們就約簽離婚並共
    赴戶政事務所辦理」、「我願意答應離婚的條件是300萬，
    過去8年來，你欠我的部分請還我，可以讓你分期付款每月
    至少3萬」（見原審卷第45-47頁）；被上訴人因此回覆稱：
    「我本來還抱著一絲希望，甚至努力跟家人溝通，你回來要
    更愛妳，但似乎沒有意義，竟然妳叫我不要拖，妳也確定沒
    意願回來，那我就不拖了，以免繼續耽誤妳」（見原審卷第
    47頁）。可見被上訴人憤而別居後，上訴人並未試圖挽回，
    修補感情裂痕，反而臚列被上訴人不負責任之證明，以簡訊
    公諸親友，經被上訴人詢問其經濟能力不足以購買豪宅，是
    否願意同甘共苦時，仍回稱被上訴人若願意給付300萬元，
    即同意辦理離婚手續，已無維持婚姻關係之意，使被上訴人
    心灰意冷，無法轉圜，致兩造婚姻破綻重大，已達難以繼續
    維持之程度。
　⒌上訴人雖抗辯：伊於108年7月14日已向被上訴人表達歉意，
    經被上訴人表示原諒，並以存證信函要求被上訴人返家，極
    力挽回感情；且伊罹患慢性C型肝炎併實質性肝病變等及焦
    慮、憂鬱等症狀，被上訴人應履行照顧伊一生之承諾等語，
    並提出與被上訴人家人出遊之照片、兩造LINE對話訊息、被
    上訴人書寫之筆記、存證信函、診斷證明書及病歷資料為證
    （見原審卷第145-273頁、第317-320頁，本院卷第97頁、99
    頁、第389-395頁）。惟上訴人與被上訴人之家人出遊，均
    係兩造分居前家庭生活之日常，無從以此證明上訴人有積極
    挽回感情，而修補兩造關係之意。另上訴人雖罹患慢性C型
    肝炎併實質肝病變、膽結石、高尿酸症、腎結石，及混合焦
    慮、憂鬱情緒適應症狀；但被上訴人對上訴人書寫表達愛意
    之書信文字，乃兩人恩愛之過往，且情感承諾並無強制力，
    尚無法以此認定被上訴人即應終身照顧上訴人。再觀諸上訴
    人之存證信函，其內容記載：「緣本人與台端於民國103年
    結婚迄今，夫妻感情原本恩愛，詎料台端自109年1月離家未
    歸，核諸台端行為，誠屬不該，亦未善盡法律上應有之責任
    。冀望台端能儘速返家即婚後夫妻共同居住地：基隆市○○區
    ○○街000巷00號0樓，並且請求台端依法分攤夫妻共同居住地
    …費用二分之一，即三萬元於每月五號前匯入...」等語(見
    原審卷第317-320頁)。可見上訴人僅係寄發存證信函要求被
    上訴人返家同居，並支付家庭生活費用，並非向被上訴人表
    達愛意或歉意，以積極修復兩造感情裂痕。況上訴人於兩造
    分居近2年之110年10月間，仍在其個人臉書帳號張貼被上訴
    人108年間盲腸炎住院期間之病容及傷口等私密照片，使被
    上訴人感到錯愕、難堪等情，業據被上訴人提出臉書照片為
    證(見本院卷第69頁)，益徵上訴人不尊重被上訴人之感受，
    乃致兩造婚姻發生重大破綻而難以維持甚明。
　⒍上訴人復抗辯：被上訴人搬離基隆住處後，曾在臉書張貼與
    陌生女子親密之照片，且於110年10月18日上午，在桃園住
    處附近8分鐘車程之商旅，與陌生女子出雙入對，而有婚內
    出軌之嫌等語，並提出錄影光碟翻拍照片及0000000000「瑞
    亞太」之行動電話大頭貼為證（見本院卷第89-96頁、第413
    -438頁）。然被上訴人否認仍使用該行動電話門號，且該門
    號已於108年3月24日因合約到期而退租等情，亦有卷附亞太
    電信行動電話異動/退租服務申請書可稽（見本院卷第407頁
    ），尚無法證明該門號仍由被上訴人所使用。另光碟翻拍照
    片僅顯示被上訴人於停車場停車、行走，及一名女子開車門
    ，並無被上訴人與女子親密互動之影像，實難逕以此錄影光
    碟及照片，遽認被上訴人於兩造婚姻關係存續中外遇出軌，
    以致兩造婚姻發生重大破綻，而難以繼續維持。　
  ⒎依上說明，上訴人於婚前婚後之經濟能力均優於被上訴人，
    兩造婚後家庭生活費用，多由上訴人負擔，被上訴人則每月
    至少給付1萬元協助分攤生活開銷，但兩造婚後因家庭生活
    費用分攤，經常發生爭執，婚姻關係已生裂痕；而上訴人動
    輒要求離婚，並以被上訴人混帳、自私又無知等言論宣洩自
    身情緒，復於兩造108年6月28日發生衝突後，再以媽寶、渣
    男等言詞辱罵被上訴人，嚴重貶抑被上訴人之人格與尊嚴，
    並以金錢評價兩造對於婚姻之貢獻程度，否定被上訴人對於
    兩造婚姻之付出，且於被上訴人憤而搬離基隆住處後，未試
    圖挽回，反而臚列被上訴人不負責任之證明，以簡訊公諸親
    友，並表示被上訴人若願意給付300萬元，即同意辦理離婚
    手續，致被上訴人終決意分居；兼以兩造未再共同生活，迄
    今多年，夫妻間之互信、互愛、互相關心之基礎嚴重動搖，
    已無夫妻情分可言。堪認兩造婚姻關係發生嚴重破綻，客觀
    上已達於倘處於同一境況，任何人均將喪失維持婚姻希望之
    程度，而有婚姻難以繼續維持之重大事由。
　⒏本院審酌兩造因家庭生活費用長期爭吵，已使夫妻感情發生
    裂痕；惟上訴人不思妥善溝通處理，一味以金錢評價被上訴
    人對於兩造婚姻之貢獻程度，否定被上訴人之付出，動輒以
    離婚為脅，宣洩自身情緒，並以媽寶、渣男等鋒利言詞，辱
    罵被上訴人，嚴重貶抑被上訴人之人格與尊嚴；復於被上訴
    人搬離基隆住處後，未積極修復感情裂痕，且臚列被上訴人
    不負責任之證明，並以簡訊將兩造爭執內容訴諸親友，使被
    上訴人顏面盡失，且表示願以300萬元作為離婚條件，以致
    兩造婚姻發生重大破綻，而難以繼續維持；然被上訴人婚後
    未積極增加財源，設法分攤家庭生活費用，且於兩造分居後
    ，顯然亦拒絕再與上訴人理性溝通消弭歧見，回歸正常婚姻
    家庭生活，任令分居狀態持續迄今，期間亦無積極行動以修
    復婚姻裂痕，遑論有任何感情交流，亦足以造成兩造婚姻破
    綻等情狀，認兩造間對於婚姻發生破綻之重大事由原因，可
    責性相當。準此，被上訴人依民法第1052條第2項規定，訴
    請離婚，核屬有據，應予准許。
五、從而，被上訴人依民法第1052條第2項規定，訴請離婚，為
    有理由，應予准許。原審為上訴人敗訴之判決，理由雖與本
    院容有不同，但結論並無二致，仍應予以維持。上訴意旨指
    摘原判決不當，求予廢棄改判，為無理由，應駁回其上訴。
六、本件事證已臻明確，兩造其餘之攻擊或防禦方法及所用之證
    據，經本院斟酌後，認為均不足以影響本判決之結果，爰不
    逐一論列，附此敘明。
七、據上論結，本件上訴為無理由。爰判決如主文。　　
中　　華　　民　　國　　111 　年　　3 　　月　　16　　日
                  家事法庭
  　                    審判長法  官  楊絮雲   
                              法  官  張宇葭
                              法  官  郭顏毓　
正本係照原本作成。
如不服本判決，應於收受送達後20日內向本院提出上訴書狀，其
未表明上訴理由者，應於提出上訴後20日內向本院補提理由書狀
（均須按他造當事人之人數附繕本）上訴時應提出委任律師或具
有律師資格之人之委任狀；委任有律師資格者，另應附具律師資
格證書及釋明委任人與受任人有民事訴訟法第466條之1第1項但
書或第2項所定關係之釋明文書影本。如委任律師提起上訴者，
應一併繳納上訴審裁判費。
中　　華　　民　　國　　111 　年　　3 　　月　　16　　日

    　　　　　　　　　　　　　書記官  馬佳瑩